【裁判字號】    97,訴,985
【裁判日期】    980811
【裁判案由】    拆屋還地
【裁判全文】
臺灣桃園地方法院民事判決               97年度訴字第985號
原      告  大展電線電纜股份有限公司
法定代理人  乙○○
訴訟代理人  馬惠美律師
            張斐雯律師
            林彥志律師
上  一  人
複  代理人  林雅慧律師
被      告  丙○○
訴訟代理人  林明賢律師
            蔡文彬律師
上  一  人
複  代理人  馬恩忠律師
被      告  丁○○（即志城汽車修配廠）
上列當事人間請求拆屋還地事件，本院於民國98年7 月13日言詞
辯論終結，判決如下：
    主      文
被告丙○○應將坐落桃園縣龜山鄉○○○段大坑小段一一之一地
號土地上，如附圖所示編號A （面積66平方公尺）、編號B （面
積140 平方公尺）及編號D （面積53平方公尺）土地上之地上物
拆除，並將前開土地騰空後返還予原告。
被告丙○○應自民國九十六年九月十四日起至返還上開土地之日
止按月給付原告新台幣壹萬玖仟壹佰貳拾陸元。
被告丙○○應給付原告新台幣壹佰壹拾肆萬柒仟伍佰陸拾元，及
自民國九十七年十一月十三日起至清償日止，按週年利率百分之
五計算之利息。
被告丁○○應將附圖所示編號D 部分（面積53平方公尺）之土地
返還予原告。
原告其餘之訴駁回。
訴訟費用由被告丙○○負擔十分之八，被告丁○○負擔十分之一
，餘由原告負擔。
本判決第一項，於原告以新台幣柒拾壹萬柒仟元為被告丙○○供
擔保後，得假執行，但被告丙○○如以新台幣貳佰壹拾肆萬玖仟
柒佰元為原告預供擔保，得免為假執行。
本判決第二項，於原告按月以新台幣陸仟肆佰元為被告丙○○供
擔保後，得假執行，但被告丙○○如按月以新台幣壹萬玖仟壹佰
貳拾陸元為原告預供擔保，得免為假執行。
本判決第三項，於原告以新台幣參拾捌萬參仟元為被告丙○○供
擔保後，得假執行，但被告丙○○如以新台幣壹佰壹拾肆萬柒仟
伍佰陸拾元為原告預供擔保，得免為假執行。
本判決第四項，於原告以新台幣壹拾肆萬柒仟元為被告丁○○供
擔保後，得假執行。
原告其餘假執行聲請駁回。
    事實及理由
壹、程序方面
一、按訴狀送達後，原告不得將原訴變更或追加他訴，但被告同
    意者；擴張或減縮應受判決事項之聲明者，不在此限。不變
    更訴訟標的，而補充或更正事實上或法律上之陳述者，非為
    訴之變更或追加。原告於判決確定前，得撤回訴之全部或一
    部。但被告已為本案之言詞辯論者，應得其同意。民事訴訟
    法第255 條第1 項第1 款、第3 款、第256 條、第262 條第
    1 項，定有明文。經查：
  (一)原告起訴原係請求：1.被告應將坐落龜山鄉○○○段大坑小
    段11之1 地號土地（下稱系爭11之1 地號土地）上，門牌號
    碼桃園縣龜山鄉○○路（下稱萬壽路）1 段666 巷1 之1 號
    建物（下稱系爭1 之1 號建物），面積50平方公尺拆除，並
    將該部分土地騰空後返還予原告。2.被告丙○○應自民國96
    年9 月14日起至返還上開土地之日止，按月給付原告新台幣
    （下同）1 萬元。3.願供擔保，請准宣告假執行等語。
  (二)原告於97年6 月4 日本院桃園簡易庭96年度桃簡調字第53 0
    號（下稱桃簡調字530 號）調解程序言詞變更聲明為：被告
    丙○○應將坐落於系爭11之1 地號土地上如附圖所示編號A
    【面積66平方公尺，門牌號碼：萬壽路1 段666 巷5 之1 號
    ，下稱稱系爭5 之1 號】、編號B 【面積140 平方公尺，無
    門牌號碼之鋼造鐵皮屋，下稱系爭鐵皮屋】、編號D 【面積
    53平方公尺，門牌號碼：萬壽路1 段666 巷1 之1 號，下稱
    系爭1 之1 號】建物拆除，將上開土地返還原告；同時請求
    撤回對被告丁○○（即志成汽車修配廠，下稱被告丁○○）
    拆屋部分之起訴（惟仍保留請求返還土地部分之訴，見桃簡
    調字第53 0號卷第83頁；本院卷第99頁）。被告斯時尚未為
    本案之言詞辯論，依民事訴訟法第262 條第1 項規定之反面
    解釋，原告撤回此部分起訴，無庸該被告之同意，而為法之
    所許。
  (三)原告於97年10月16日再具狀變更聲明為：1.被告丙○○應將
    系爭11之1 地號土地內，如附圖編號D 部分面積53平方公尺
    土地上系爭1 之1 號建物拆除，並將該部分土地騰空後返還
    予原告。2.被告丙○○應自96年9 月14日起至返還上開土地
    之日止，按月給付原告1 萬元。3.被告丁○○應將系爭11之
    1 地號土地內，如附圖編號D 部分面積53平方公尺之土地返
    還予原告（見本院卷第98頁至100 頁）。
  (四)嗣原告於97年11月11日復具狀變更聲明為：被告丙○○應將
    坐落於系爭11之1 地號土地上如附圖所示編號A 【面積66平
    方公尺，系爭5 之1 號】、編號B 【面積140 平方公尺，系
    爭鐵皮屋】、編號D 【面積53平方公尺，系爭1 之1 號】之
    建物拆除，將上開土地返還原告；2.被告丙○○應自96年9
    月14日起至返還上開土地之日止按月給付原告2 萬3,90 8元
    ，及自96年9 月14日起至返還第1 項土地之日止，按週年利
    率百分之5 計算之利息。3.被告丙○○應給付原告143 萬4,
    480 元，及自民事補充理由(二)狀繕本送達被告翌日起，按週
    年利率百分之5 計算之利息。4.被告丁○○應將系爭11之1
    地號土地內，如附圖所示編號D 部分面積53平方公尺之土地
    返還予原告【見本院卷第132 頁補充理由(二)狀、第170 頁辯
    論意旨(二)狀】。嗣原告於98年4 月20日本院審理中又言詞撤
    回上述訴之聲明第2 項對被告丙○○不當得利中「關於法定
    遲延利息請求部分」，經被告丙○○同意載明於筆錄（見本
    院卷第223 頁）。
  (五)以上，核屬聲明之減縮或擴張，或不變更訴訟標的而更正事
    實或法律上陳述；或屬訴之一部分撤回，合於上揭規定，應
    予准許。
二、被告丁○○經合法通知，未於言詞辯論期日到場，核無民事
    訴訟法第386 條各款所列情形，應依原告之聲請，准由其一
    造辯論而為判決。
貳、實體方面
一、原告主張：
  (一)原告所有系爭11之1 地號土地與被告丙○○所有坐落同上地
    段12之11地號土地（下稱12之11地號土地）相仳鄰。被告丙
    ○○無權占用系爭11之1 地號土地如附圖編號A 、B 、D 部
    分，並興建未保存登記之建物；並將附圖編號D （及H） 土
    地上系爭1 之1 號建物出租予被告丁○○開設「志城汽車修
    配廠」使用。原告多次請求被告丙○○返還所占用上揭土地
    ，均未獲置理，上開建物係被告丙○○興建而原始取得，原
    告自得依民法第767 條規定，請求被告丙○○拆除系爭11之
    1 地號土地上如附圖所示編號A 、B 及D 部分之建物後將土
    地返還原告，併請求被告丁○○返還所占用如附圖所示編號
    D 部分土地。
  (二)系爭11之1 地號土地原為訴外人榮泰電線電纜股份有限公司
    （下稱榮泰公司）之董事長吳榮輝所有。榮泰公司於73年間
    積欠原告貨款740 餘萬元乃將系爭11之1 及同段11之2 地號
    土地所有權全部及其上之廠房等全部移轉過戶予訴外人即原
    告前總經理蔡子純所有，用以清償貨款，並於73年9 月17日
    以買賣原因辦妥移轉登記。嗣蔡子純於80年3 月18日亦以買
    賣原因將系爭11之1 地號土地移轉登記予原告所有，依土地
    法第43條「登記有其絕對效力」規定，原告已取得系爭11之
    1 地號土地之所有權。
  (三)被告丙○○提出65年間與吳榮輝簽訂被證一之不動產買賣契
    約書（下稱系爭買賣契約書）為私文書，並非真正；況縱令
    吳榮輝曾將系爭11之1 地號土地出賣予被告丙○○，然既未
    辦理移轉登記，依民法第758 條規定，被告丙○○尚未取得
    系爭11之1 地號土地之所有權。而原告既已登記取得系爭11
    之1 地號土地所有權，參酌最高法院59年台上字第1534號判
    例所示「不動產之重複買賣，以先辦妥所有權移轉登記者，
    應受法律上之保護」及72年台上字第938 號判例所示「買賣
    契約僅有債之效力，不得以之對抗契約以外之第三人」之意
    旨，被告丙○○至多僅得向吳榮輝主張債務不履行之損害賠
    償責任，不得以其與吳榮輝間之買賣債之關係，對抗所有權
    人原告，被告占用系爭11之1 地號土地，顯屬無權占有，原
    告自得請求拆屋還地。
  (四)被告丙○○提出原告與吳榮輝間被證二之協議書（下稱系爭
    協議書）為私文書，並非真正，縱為真正，亦非被告所抗辯
    之「讓與擔保契約」。依最高法院85台上字第27 94 號判決
    意旨所示之「讓與擔保契約」，係以債務人「不移轉不動產
    之占有」為前提。倘債務人確實移轉不動產之占有予債權人
    ，而屆期未清償其債務，其亦生以債務抵付買賣價金之效果
    ，該不動產所有權之移轉亦生效力。吳榮輝當時除將系爭11
    之1 地號土地移轉登記予原告前總經理蔡子純外，並移轉系
    該土地之「占有」予蔡子純，由其以所有人身分使用、處分
    系爭11之1 地號土地，惟因經界不明以致產生與被告丙○○
    互占土地情事。故被告丙○○現僅無權占有系爭11之1 地號
    土地之一部分。依上揭最高法院判決意旨，吳榮輝與蔡子純
    間、蔡子純與原告間系爭11之1 地號土地之所有權移轉確已
    生效力。
  (五)縱認系爭協議書為讓與擔保契約。惟依最高法院74年台上字
    第2307號判決意旨，讓與擔保標的物被他人無權占有或其所
    有權受侵害時，擔保權人為法律上之所有人，自得對該他人
    行使民法第767 條之物上請求權。系爭11之1 地號土地既遭
    被告無權占有，原告為所有人自得對吳榮輝以外之第三人即
    被告行使民法第767 條之物上請求權及依民法第179 條主張
    不當得利。
  (六)另縱認系爭11之1 地號土地之原所有權人吳榮輝有先與被告
    丙○○簽訂系爭買賣契約書，惟雙方並未履行系爭買賣契約
    書，嗣吳榮輝又將系爭11之1 地號土地移轉占有且辦理所有
    權登記予原告，顯見本件占有之轉讓間並無任何「連鎖」之
    關係，並無「中間占有人」，更無「受所有人交付並允其移
    轉占有之人將其直接占有移轉於第三人」之情事，不符占有
    連鎖之要件。又已登記所有權人之回復請求權無消滅時效之
    適用，原告請求拆屋還地，乃正當權利之行使，尚難認有何
    違反誠信及權利濫用情事。
  (七)按無權占有他人之土地，可能獲得相當於租金之利益為社會
    通常之觀念。被告丙○○無權占有系爭11之1 地號土地，獲
    有使用該土地之利益，致原告受有損害，原告自得請求被告
    丙○○返還相當於租金之不當得利。依被告間之租賃契約書
    ，被告丙○○將系爭1 之1 號建物面積共650 平方公尺出租
    予被告丁○○，每月租金6 萬元。又被告丙○○無權占有系
    爭11之1 地號土地面積合計為25 9平方公尺【計算式：附圖
    編號A （面積66㎡）＋B （14 0㎡）＋D （53㎡）】，以此
    比例計算被告丙○○每月應返還原告相當於租金之不當得利
    計23,908元（6 萬元×259 ㎡/650㎡＝23,908元，元以下四
    捨五入，以下均同）。原告於96年8 月31日以台北三張犁郵
    局第1400號存證信函（下稱系爭1400號存證信函）請求被告
    丙○○於文到10日內拆屋還地，並協調被告丁○○返還土地
    ，被告丙○○至遲於96年9 月3 日收受該存證信函後加計10
    日之翌日即96年9 月14日起至返還土地之日止，應按月給付
    原告相當於租金之不當得利計2 萬3, 908元；並自91年9 月
    15日至96年9 月14日止共5 年計給不當得利共143 萬4,480
    元（計算式：每月2 萬3,908 元×12個月×5 年＝上開金額
    ）。
  (八)綜上，原告為系爭11之1 地號土地之所有權人，爰依民法76
    7 條及179 條、第181 條規定，請求被告丙○○拆屋還地及
    返還不當得利之租金，併請求被告被告丁○○返還所占用之
    土地。爰聲明：1.被告丙○○應將坐落系爭11之1 地號土地
    上，如附圖所示編號A （面積66平方公尺，門牌號碼：系爭
    5 之1 號）、編號B （面積140 平方公尺，無門牌號碼之鋼
    造鐵皮屋）及編號D （面積53平方公尺，門牌號碼：系爭1
    之1 號）之建物拆除，並將前開土地騰空後返還予原告。2.
    被告丙○○應自96年9 月14日起至返還上開土地之日止按月
    給付原告2 萬3,908 元。3.被告丙○○應給付原告143 萬
    4,48 0元及自民事補充理由(二)狀繕本送達被告翌日起，按週
    年利率百分之5 計算之利息。4.被告丁○○應將系爭11之1
    地號土地上，如附圖所示編號D 部分面積53平方公尺之土地
    返還予原告。5.願供擔保，請准宣告假執行。
二、被告丙○○則以下列情詞置辯：
  (一)系爭11之1 地號土地原為榮泰公司董事長吳榮輝所有，被告
    丙○○於65年8 月18日與吳榮輝簽訂系爭買賣契約書，向吳
    榮輝購買：1.系爭11之1 及同段12之12、12之10、11及12之
    11（附圖所示編號E 、I 、H 部分）地號土地，因12之11地
    號土地為農地且為部分買賣，無法分割登記移轉，故被告丙
    ○○與吳榮輝約定：吳榮輝將12之11地號土地所有權全部移
    轉登記予被告丙○○，系爭11之1 地號土地先交付予被告丙
    ○○使用，然暫緩辦理移轉登記，待12之11地號土地分割後
    ，雙方再依約互為移轉登記。嗣被告丙○○陸續於上述5 筆
    土地上加蓋多棟未辦保存登記之建物並聲請門牌號碼，其一
    即係坐落於系爭11之1 及12之11地號土地上門牌號碼系爭1
    之1 號建物，是被告丙○○確為該建物之所有權人。
  (二)後因榮泰公司積欠原告貨款，遂與原告於73年8 月28日簽訂
    系爭協議書，約定由榮泰公司董事長吳榮輝提供系爭11之1
    、同段11之2 地號土地借名並移轉登記予原告前總經理蔡子
    純所有，並將同段12之13地號土地借名並移轉登記予原告另
    一代表陳欲漢所有。嗣蔡子純再於80年間將系爭11之1 、同
    段11之2 地號移轉登記予擔保權人原告，有土地登記簿可按
    ，此乃「讓與擔保」，業經證人甲○○（原名吳榮松）證述
    綦詳，並有系爭協議書為證。亦即，債權人即原告在不超過
    擔保之目的範圍內，取得擔保物之所有權。如系爭11之1 地
    號土地係因買賣輾轉登記予原告，為何約定貨款償清時，原
    告需將之歸還吳榮輝，且原告並非立即為永久所有，尚待立
    約1 年後，貨款未按期清償時，才永久為原告所有。原告與
    榮泰公司、吳榮輝間為讓與擔保關係，因此被告丙○○占有
    系爭11之1 地號土地多年，原告自80年間因讓與擔保取得系
    爭11之1 地號土地迄今已長達17年，未曾向被告主張拆屋還
    地。
  (三)按讓與擔保之內部關係，原告受信託約款之限制，僅得在擔
    保之目的範圍內行使其權利，原告不得對提供擔保物之讓與
    人吳榮輝主張無權占有（最高法院74年台上字第2307號判決
    可資參照）。次按有權占有之連鎖關係，向為學說與實務所
    是認，亦有臺灣高等法院94年度上易字第458 號判決可參。
    故被告丙○○基於與吳榮輝間之系爭買賣契約書約定占有系
    爭11之1 地號土地，得對吳榮輝主張有權占有，復依有權占
    有之連鎖關係，得對原告主張有權占有。況縱認原告為該土
    地之合法所有權人，然被告已占用系爭土地二十餘年，原告
    請求拆屋還地，顯然違反誠信原則及構成權利濫用。
  (四)系爭11之1 地號土地未臨任何道路，倘未與臨道路之12之11
    地號土地合併使用，土地利用價值甚低。故系爭11之1 地號
    土地之通常使用收益價額，不能逕以被告丙○○向被告丁○
    ○收取之租金比例計算，原告請求之不當得利數額過高。
  (五)爰答辯聲明：1.原告之訴及假執行聲請均駁回。2.願供擔保
    請准免為假執行宣告。
三、被告丁○○未於言詞辯論期日到場，亦未提出書狀為任何聲
    明或陳述。
四、原告與被告丙○○不爭執事項
  (一)系爭11之1 地號土地，原為榮泰公司之董事長吳榮輝所有，
    嗣於73年9 月17日以「買賣」為原因移轉登記予蔡子純，於
    80年3 月18日以「買賣」為原因移轉登記予原告，有土地登
    記簿影本在卷可稽（見本院卷第74頁、75頁、90頁）。
  (二)被告丙○○所有12之11與系爭11之1 地號土地相仳鄰，有土
    地登記謄本、地籍圖影本在卷可稽（本院卷第53頁、第73頁
    ）。
  (三)坐落於附圖編號D 及H （H 部分非原告所有）之土地上門牌
    號碼系爭1 之1 號建物；暨坐落於附圖編號A 、B 土地上之
    建物均為被告丙○○興建原始取得，未辦理保存登記。
  (四)前項被告丙○○所有A 、B、 D 之建物，其占用原告系爭11
    之1 地號土地之面積，依序為66、140 、53平方公尺，有勘
    驗筆錄、桃園地政事務所97年3 月31日函及所附土地複丈成
    果圖（即附圖）在卷可稽（見桃簡調字530 號卷第67頁，本
    院卷第28頁）。
  (五)被告丙○○自79年8 月1 日起將系爭1 之1 號建物出租予被
    告丁○○供作志城汽車修配廠使用迄今，每月租金6 萬元，
    有房屋租賃契約書影本在卷可考（見本院卷第116 頁至123
    頁）。
五、上開不爭執事項係依兩造歷次書狀整理作成，原告歷次書狀
    已合法送達被告丁○○，有送達證書、回執聯等在卷可稽（
    見桃簡調字530 號卷、本院卷第126 頁、161 頁、193 頁、
    217 頁至220 頁），被告丁○○從未到場亦未提出訴狀為任
    何爭執或陳述，參酌民事訴訟法第280 條第3 項規定之意旨
    ，應生不爭執之法律效果，先予敘明。
六、本院判斷
  (一)原告與榮泰公司、吳榮輝間，是否為讓與擔保關係？
  1.按以無權占有為原因請求返還所有物之訴，被告對原告就其
    物有所有權存在之事實無爭執，而僅以非無權占有為抗辯者
    ，固應就其取得占有係有正當權源之事實證明之，倘被告就
    此已為舉證，法院即應就其所舉證據是否足以證明其占有為
    有正當權源，調查認定，最高法院82年度台上字第1441號判
    決意旨可資參照。次按，債務人以供擔保之目的，將標的物
    之所有權移轉於債權人，為信託的讓與擔保，債權人於債務
    人不履行債務時，於法得就標的物優先受償。此際，訂立契
    約，約定以該標的物抵償債務，自亦非法之所不許（同院71
    年度台上字第2043號判決意旨參照）。又系爭協議書之性質
    為何，應解釋當事人之意思表示，並通觀契約全文，斟酌立
    約當時之情形，探求當事人之真意為綜合之判斷。
  2.被告抗辯原告與系爭11之1 地號土地原所有權人吳榮輝就該
    土地成立讓與擔保契約云云，並提出系爭協議書為證。惟縱
    令該協議書為真正。然細繹系爭協議書內容記載略為：「第
    1 條：甲方（即榮泰公司代表吳榮輝）因業務需要與乙方（
    原告）洽商採購裸銅線100 公噸貨款金額約750 萬元正，實
    際金額按甲方所簽收貨單有關憑據及各種票據為憑。第2 條
    ：甲方所積欠貨款，議定自73年8 月28日起至74年8 月28日
    止計1 年期限應全部將上列貨款償清。但在尚未清償前，甲
    方同意將系爭11之1 、同段11之2 地號土地2 筆．．．所有
    權全部及地上廠房等全部移轉過戶予乙方之代表蔡子純所有
    ，．．．第3 條：甲方如按本約第2 條所定期限將上列貨款
    償清時，乙方當即無條件將上列土地過戶予乙方名義部份移
    轉過戶歸還甲方。但甲方無法按期清償時，同意上列之不動
    產永久為乙方所有為業。．．」等語（見本院卷第33頁至36
    頁）；再依當時代吳榮輝簽訂系爭協議書之榮泰公司總經理
    即證人甲○○（原名吳榮松）於本院審理中具結證稱：「（
    提示被證二，該被證二書證是否你與原告簽訂？）是的，庭
    呈被證二書證原本（提示兩造，閱後發還），當時因為我們
    （榮泰）公司欠他（原告）貨款700 多萬，一時付不出來，
    所以才簽訂此份書證將11之1 、11之2 、12之3 （12之13之
    誤繕）土地過戶到原告名下，．．．。」（見本院卷第93頁
    至94頁）；是依該證人上開證述係因「積欠原告7 百多萬元
    貨款，而將系爭11之1 地號土地移轉登記予被告」等語，與
    系爭協議書內容互核，益徵兩造立約當時之真意，係以系爭
    11之1 等地號土地抵償積欠貨款。則依上開最高法院71台上
    字第2043號判決意旨，只需於債權債務人雙方約定之清償期
    限屆至，債務人未清償債務，雙方再另約定並經估價抵債，
    即非法所不許。
  3.斟酌，系爭協議書係於73年8 月28日簽立，而吳榮輝於同年
    9 月17日將系爭11之1 地號土地移轉登記予蔡子純，且並無
    證據證明自簽立系爭協議書後1 年榮泰公司或吳榮輝有清償
    上述貨款，嗣蔡子純又於80年2 月25日將系爭11之1 地號土
    地移轉登記予原告；再細繹系爭協議書第1 條已載明「實際
    金額按甲方所簽貨單有關憑證及各種票據為憑」之會算估價
    約定，復觀諸該土地移轉登記過程，自73年吳榮輝將該土地
    移轉登記予蔡純子再輾轉登記予原告迄今已近25年，有土地
    登記新舊登記謄本及所有權狀在卷可稽（見本院卷第53頁、
    74頁、84頁、90頁），設若雙方未經（明示或默示）估價以
    土地抵償債務，吳榮輝豈有不出面請求蔡子純或原告返還該
    土地之理？參酌土地法第43條規定登記有絕對效力觀之，堪
    信雙方於約定之清償期屆至後業經估價，而將系爭11之1 地
    號土地抵償榮泰公司、吳榮輝積欠原告之債務。準此，原告
    已合法取得該土地所有權。被告抗辯原告與吳榮輝間為讓與
    擔保契約，伊有權占有系爭11-1地號土地云云，即無足取。
  (二)被告丙○○、丁○○是否有占有之正當權源？本件是否有占
    有連鎖之適用？
  1.按買賣契約僅有債之效力，不得以之對抗契約以外之第三人
    。因此在二重買賣之場合，出賣人如已將不動產之所有權移
    轉登記與後買受人，前買受人縱已占有不動產，後買受人仍
    得基於所有權請求前買受人返還所有物，前買受人即不得以
    其與出賣人間之買賣關係，對抗後買受人。最高法院83年台
    上字第3243號判例意旨闡釋明確。本件原告已登記取得系爭
    11 之1地號土地之所有權；被告丙○○抗辯伊先向吳榮輝購
    買系爭11之1 地號土地縱令屬實，然參酌最高法院59年台上
    字第1534號判例所示「不動產之重複買賣，以先辦妥所有權
    移轉登記者，應受法律上之保護」意旨，被告丙○○至多僅
    能向吳榮輝請求債務不履行之損害賠償責任，要不得以其與
    吳榮輝間之買賣契約對抗已登記為所有權人之原告。
  2.又占有連鎖，乃受所有人交付並允其移轉占有之人將其直接
    占有移轉於第三人，該第三人得超越「債之相對性」向有所
    有人主張其為有權占有之謂。縱認系爭11之1 地號土地之原
    所有權人吳榮輝有先與被告丙○○簽訂系爭買賣契約書屬實
    ，然原告已合法登記取得系爭11之1 地號土地所有權，充其
    量僅能認本件係吳榮輝將該土地先後為二重買賣，況本件占
    有之轉讓間並無「中間占有人」，亦無連鎖關係，顯與占有
    連鎖之要件不符而無其適用。
  (三)按「所有人對於無權占有或侵奪其所有物者，得請求返還之
    。對於妨害其所有權者，得請求除去之。有妨害其所有權之
    虞者，得請求防止之。」，民法第767 條亦定有明文。再按
    對於物有事實上管領之力者為占有人；又承租人基於租賃關
    係對於租賃物為占有者，出租人為間接占有人，此觀民法第
    940 條、第941 條之規定自明。出租人係經由承租人維持其
    對物之事實上管領之力，仍係現在占有人。同法第767 條規
    定所有人對於無權占有其所有物者得請求返還之，所稱占有
    不惟指直接占有，即間接占有亦包括在內，最高法院82 年
    台上字第1178號判決要旨可參。經查，被告丙○○占有如附
    圖所示編號A 、B 、D 部分之土地而於其上興建建物，並將
    如附圖所示編號D 部分出租予被告丁○○等語，為兩造所不
    爭執【見不爭執事項(三)、(五)】，而被告復未能舉證證明渠等
    占有系爭11之1 地號土地有正當權源，自無從認定渠等為有
    權占有。從而，原告本於民法第767 條規定物上請求權之規
    定，請求被告丙○○將系爭11-1地號土地所建地上物拆除後
    返還土地予原告，併請求被告丁○○返還占用土地予原告，
    洵屬有據，應予准許。又被告丙○○抗辯伊已占有系爭土地
    多年，原告請求拆屋還地違反誠信及構成權利濫用云云，然
    已登記之所有權人之回復請求權無民法125 條消滅時效之適
    用，大法官釋字第107 號著有明文，本件被告既不能舉證有
    何合法占用系爭11之1 地號土地之權源，原告依法請求拆屋
    還地乃正當權利之行使，難謂有何違反誠信原則及權利濫用
    之情事，被告丙○○執此抗辯，洵屬無據。
  (四)原告請求被告丙○○給付不當得利及數額是否有理由？
  1.按無法律上之原因而受利益，致他人受損害者，應返還其利
    益。雖有法律上之原因，而其後已不存在者，亦同。民法第
    179 條定有明文。故其得請求之範圍，應以他方所受之利益
    為度，非以請求人所受損害若干為準。而無權占有他人之土
    地，可能獲得相當於租金之利益，為社會通常之觀念。又租
    金之數額，除以基地申報地價為基礎外，尚須斟酌基地之位
    置，工商業繁榮之程度，承租人利用基地之經濟價值及所受
    利益等項，並與鄰地租金相比較，以為決定。最高法院61年
    台上字第1695號判例意旨、同院68年度台上字第3071號判例
    分別著有明文。被告丙○○無權占有原告所有系爭11之1 地
    號土地，係侵害原告之所有權，為無法律上之原因而受利益
    ，原告不能使用土地以獲取利益因此受有損害，原告主張依
    不當得利之法律關係，請求被告丙○○返還相當於租金之利
    益，參諸前揭說明，應屬可取。
  2.被告丙○○抗辯其出租給被告丁○○面積是650 平方公尺，
    包括系爭11之1 地號土地290 平方公尺，其餘360 平方公尺
    是12之11地號土地之面積非本件標的，僅12之11地號土地面
    臨馬路價值較高，另爭11之1 地號土地未臨馬路等語，而原
    告並不否認系爭11之1 地號土地未面臨馬路。經查：系爭11
    之1 地號土地為建地目。而系爭12之10地號土地，為田地目
    ，有各該土地登記謄本可憑（分別見本院卷第53頁；及桃簡
    調字第530 號卷第11頁）。惟系爭11之1 地號土地旁12之11
    地號土地，臨桃園往台北方向縱貫馬路邊萬壽路1 段，左鄰
    山坡，上接11地號，下接11之2 地號，左鄰12之10，系爭11
    之1 地號與四週並無既成道路通行，附近有一電子公司、廟
    宇，但無學校等公共設施，有勘驗筆錄、照片在卷可佐（見
    桃簡調字530 號卷第67頁、本院卷第85頁至89頁）。依吾人
    社會生活經驗觀之，系爭11之1 地號土地既未面臨馬路，且
    無既成道路通行，其利用價值較低之事實，應堪採信。
  3.依上說明，原告主張被告丙○○無權占有系爭11之1 地號土
    地部分每月所得利益，依被告間租賃契約每月租金6 萬元，
    以被告丙○○無權占有系爭土地面積合計25 9平方公尺除以
    租賃契約出租土地面積650 平方公尺比例計算，尚屬過高，
    應按原告上開主張核計百分之80為適當。再者，原告主張被
    告丙○○返還相當於租金之不當得利之起算時點乙節，被告
    丙○○並不爭執（見本院卷第130 頁），準此，經核計結果
    ，原告主張請求被告丙○○返還自96年9 月14日起至返還土
    地之日止，按月給付原告相當於租金之不當得利1 萬9,126
    元（計算式：6 萬元×259 ㎡/650㎡×80％，元以下四捨五
    入），及自96年9 月14日前5 年內相當於租金之不當得利11
    4 萬7, 560元（計算式：1 萬9,126 元×12月×5 年），為
    有理由，應予准許。其逾此範圍之請求，尚屬無據。
七、綜上所述，原告主張：(一)依民法第767 條規定，請求：1.被
    告丙○○應將系爭11之1 地號土地上，如附圖編號A （面積
    66平方公尺）、編號B （面積140 平方公尺）及編號D （面
    積53平方公尺）之建物拆除，並將前開土地騰空後返還予原
    告。2.被告丁○○應將系爭11之1 地號土地內，如附圖所示
    編號D 部分面積53平方公尺之土地返還予原告。(二)另依民法
    第17 9條規定，請求被告丙○○給付原告自收受系爭1400號
    存證信函後加計10日之翌日即自96年9 月14日起至返還上開
    土地之日止，按月給付原告相當於租金之不當得利1 萬9,12
    6 元；暨自96年9 月14日前5 年內計算相當於租金之不當得
    利計114 萬7,560 元，及自民事補充理由(二)狀繕本送達翌日
    即97年11月13日起至清償日止，按週年利率百分之5 計算之
    利息，為有理由，應予准許。其逾此部分之請求，尚乏所據
    ，不應准許。
八、兩造均陳明願供擔保，聲請宣告假執行或免為假執行，就原
    告勝訴部分，核無不合，爰分別酌定相當金額准許之；至原
    告敗訴部分，其假執行之聲請，已失所附麗，自應駁回。
九、本件事證已臻明確，兩造其餘攻擊防禦方法及舉證，經本院
    審酌後，因認與本判決結果不生影響，爰不一一論述，併此
    敘明。
十、據上論結，本件原告之訴為有一部有理由，一部無理由，依
    民事訴訟法第第385 條第1 項前段、第79條、第85條第1項
    、第390 條第2 項，第392 條第2 項，判決如主文。
中    華    民    國    98    年    8    月     11    日
                  民事第二庭    法  官  張金柱
附圖－桃園地政事務所97年3月31日複丈成果圖
如不服本判決，應於送達後20日內，向本院提出上訴狀並表明上
訴理由（須附繕本）。
中    華    民    國    98    年    8    月     12    日
以上正本證明與原本無異。
                                書記官  陳美宜

司法院資訊處製作；財團法人民間司法改革基金會備份。
